【裁判字號】    90,台上,634
【裁判日期】    900413
【裁判案由】    侵權行為損害賠償
【裁判全文】
最高法院民事判決                                  九十年度台上字第六三四號
    上  訴  人  甲○○
    訴訟代理人  張英傑律師
    被 上訴 人  芮河音樂有限公司
    法定代理人  林聖賢
    訴訟代理人  連一鴻律師
右當事人間請求侵權行為損害賠償事件，上訴人對於中華民國八十八年十一月十六日
台灣高等法院第二審判決（八十八年度上字第五○八號），提起上訴，本院判決如左
：
    主  文
上訴駁回。
第三審訴訟費用由上訴人負擔。
    理  由
本件被上訴人主張：上訴人意圖為自己不法之所有，於民國八十三年十一月間，明知
並未擁有蔡琴演唱之「你的眼神」、鄧麗君演唱之「後悔愛上你」、「舊夢何處尋」
、「藍色姑娘」、「一見鍾情」、「江水悠悠淚長流」、「南海姑娘」等四百五十首
歌曲之合法錄音著作權及版權，竟向伊公司法定代理人林聖賢佯稱其有上揭歌曲之錄
音版權與著作權，並出具授權使用同意書，聲稱如遇任何版權或著作權之糾紛，一切
責任由其負責等語，致使伊陷於錯誤，與之簽訂授權同意書，給付新台幣（下同）二
百六十萬元。迨至八十四年間，伊公司重製前揭歌曲之錄音著作發行，經「你的眼神
」之詞曲音樂著作權人龔宏琦，「後悔愛上你」、「舊夢何處尋」、「藍色姑娘」、
「一見鍾情」、「江水悠悠淚長流」、「南海姑娘」之詞曲著作權人姚厚笙，向伊主
張渠等之詞曲著作權，聲明並未授權上訴人前開詞曲之錄音製作，要求伊賠償，伊始
知受騙，依民法第一百八十四條第一項前段規定，上訴人應負損害賠償責任等情，求
為命上訴人給付伊一百九十萬元，並加計法定遲延利息之判決。
上訴人則以：該批錄音母帶均屬海山唱片股份有限公司（下稱海山公司）所有，且獲
原權利人麗風出版社之授權，部分歌曲於六十年代即已出版。伊向包一民等人借貸，
將海山公司之股權以轉讓書交債權人為保證，嗣已還清海山公司所欠包一民等人之債
務，海山公司改組後並未實際營運，處於停業中，伊因而另組中聯唱片事業有限公司
（下稱中聯公司），海山公司所有業務均由中聯公司接手，上開錄音母帶權利仍屬伊
所有，伊並未詐欺被上訴人等語，資為抗辯。
原審以：被上訴人主張：其於八十三年十一月間，以二百六十萬元代價向上訴人購買
包括蔡琴演唱「你的眼神」、鄧麗君演唱「後悔愛上你」、「舊夢何處尋」、「藍色
姑娘」、「一見鍾情」、「江水悠悠淚長流」、「南海姑娘」等四百五十首歌曲之錄
音著作權及版權等情，為上訴人所不爭，並有授權使用同意書為證。查鄧麗君演唱之
「後悔愛上你」、「舊夢何處尋」、「藍色姑娘」、「一見鍾情」、「江水悠悠淚長
流」、「南海姑娘」等歌曲，其錄音著作之著作權人及著作財產權人均為姚厚笙，「
一見鍾情」、「江水悠悠淚長流」之音樂著作財產權人亦為姚厚笙，有內政部著作權
登記簿謄本可證。且姚厚笙曾立聲明書謂「本人特別聲明該歌曲自民國八十一年七月
二十二日向內政部登記後未曾授權、轉讓及同意海山唱片公司及其負責人甲○○先生
使用」等語，上訴人就前揭歌曲自無使用權。又在系爭四百五十首中之「你的眼神」
歌曲，雖未向內政部辦理登記，但該詞曲著作權人龔宏琦（筆名蘇來）曾立聲明狀稱
：「一、茲聲明本人創作之「你的眼神」歌詞、歌曲著作權確屬本人所有。二、上項
著作曾同意海山唱片公司於蔡琴專輯「你的眼神」中使用之。三、本人擁有之「你的
眼神」歌曲著作權未曾轉讓或同意海山機構作其他用途。」等語。且龔宏琦於刑事案
件審理時證稱：「伊只同意海山公司製作蔡琴專輯外，不可以從事其他製作，交給海
山公司之那首歌之歌詞，歌譜由海山公司自行找樂隊歌手演唱錄製母帶，但沒有賣斷
」等語，顯見上訴人亦無權將之轉讓或授權被上訴人使用。再系爭四五○首中之四首
歌曲即「人兒不能留」、「幾時再回頭」、「昨夜夢醒時」、「月兒像檸檬」之著作
權人為賴朝卿，有內政部著作權執照影本可稽，均未在麗風出版社同意海山公司使用
之十九首歌曲內。而系爭四百五十首歌曲，扣除上開姚厚笙、龔宏琦、賴朝卿等享有
著作權計十一首歌曲外，上訴人對其保證之其餘系爭四百三十九首歌曲之錄音版權及
其著作權之使用權均為其合法擁有乙節，亦未據其舉證以實其說，則其僅執系爭四百
五十首錄音母帶權利為其所有，及獲有原權利人麗風出版社之授權「部分」歌曲於六
十年間即已出版為由，否認詐欺，自非可信。次查上訴人持有之海山公司之股份，經
台灣台北地方法院板橋分院七十二年度民執地字第六五六三號清償票款強制執行事件
強制執行，因無人應買，由睦同企業公司承受，依公司法第一百九十七條規定，上訴
人於海山公司之董事及董事長之職位已當然解任，嗣後海山公司改選包一民為董事長
，但因無營業行為，遭台北市政府撤銷海山公司之登記。上訴人自組之中聯公司所登
記營業事項之唱片出版業務及錄音帶之出版業務，復遭經濟部‧‧經（）商
二二二七七六號函撤銷登記，有該等公司登記卷可證，上訴人之董事長職務既已解任
，縱其已還清前述債務，該公司仍無法回復為上訴人所有，系爭海山公司之錄音母帶
，仍屬海山公司所有。況中聯公司於七十九年間已遭撤銷唱片及錄音帶出版業務，自
不可能接手海山唱片公司而擁有錄音母帶所有權，至為顯然。上訴人所出賣者為系爭
四百五十首歌曲之錄音版權及其著作權之使用權，錄音母帶縱屬海山公司所有，但關
於海山公司已得原著作財產權人之授權而得利用該錄音母帶之歌曲，或經著作財產權
人同意將其被授與之權利再授與被上訴人利用等情，均未據上訴人舉證證明，故上訴
人雖已將系爭四百五十首歌曲之ＤＡＴ母帶三十卷交付被上訴人，亦不能證明簽約當
時，其係有權使用系爭四百五十首歌曲之錄音版權及其著作之使用權。另麗風出版社
與麗風有限公司，非屬同一家公司，前者之負責人為張振，後者之負責人為陳騰，有
姚厚笙所交付被上訴人麗風有限公司負責人陳騰於六十五年三月二日切結書、附冊及
該公司登記卷宗可稽。按麗風出版社張振六十二年六月十日同意海山公司使用之十九
首歌曲，僅其中之二首歌曲即「一見鍾情」、「江水悠悠淚長流」之著作財產權（音
樂著作）係經張振讓由姚厚笙於八十一年九月及十一月間辦理著作權讓與登記，其中
四首歌曲即「後悔愛上你」、「舊夢何處尋」、「藍色姑娘」、「南海姑娘」，姚厚
笙業已向內政部登記錄音著作之著作財產權，其歌詞曲及演唱帶等著作權係經麗風有
限公司負責人陳騰於六十五年三月二日讓與姚厚笙，有上開切結書及附冊所列歌曲四
首可證。是上訴人所提出麗風出版社張振六十二年六月二十日之作詞、作曲著作權使
用同意書，僅能證明張振將上開二首歌曲之音樂著作財產權讓與由姚厚笙登記，而不
能證明連同其餘上開四首歌曲之音樂或錄音著作財產權讓與上訴人或由原著作權人授
權海山公司使用或由海山公司經原著作權人之同意再授權上訴人使用。上訴人抗辯其
於六十年間即獲有原權利人麗風出版社張振之授權，使用上開六首歌曲云云，自非可
採。綜上所述，上訴人明知中聯公司於七十九年間即遭主管機關撤銷唱片及錄音出片
業務，其個人並非系爭四百五十首歌曲之錄音或音樂之著作財產權人或經授權之使用
人，猶以以中聯機構甲○○名義（即個人名義）於八十三年十一月二日與被上訴人簽
訂授權使用同意書，保證所有附件Ａ內之歌曲錄音版權及其著作權之使用權均為其合
法擁有，交付海山唱片公司所有之該批錄音母帶，致使被上訴人之代表人林聖賢陷於
錯誤而交付財物，其有詐欺之故意甚明。且上訴人因而經刑事法院判處詐欺罪刑確定
在案，故被上訴人依據侵權行為之法則，請求上訴人賠償損害，自屬有據。至兩造雖
於八十七年八月底達成訴訟外之和解，惟其約定為：上訴人願以一百五十萬元賠償被
上訴人之損害，上訴人先給付現金七十萬元，餘八十萬元分四期，即於八十七年十月
十二日、十二月十二日、八十八年二月十二日及四月十二日各給付二十萬元，如有一
期未付，視為全部債務到期，該分期付款之八十萬元債務，若上訴人未予清償，則原
二百六十萬元債務仍不消滅，若上訴人清償該八十萬元之債務後，被上訴人始應撤回
本件訴訟等語，有該和解書可參，上訴人於和解成立後，僅清償七十萬元，餘款則分
文未付，為上訴人所自認，故依該和解契約之約定，應認解除條件成就，原二百六十
萬元債務仍不消滅，被上訴人仍可為本件之請求。從而被上訴人依民法第一百八十四
條第一項前段之規定，請求上訴人返還所得款項一百九十萬元（即二百六十萬元扣除
已清償之七十萬元），及自起訴狀繕本送達之翌日即八十六年五月五日起至清償日止
，按年息百分之五計算之法定遲延利息，應予准許云云，為其心證之所由得，並說明
對兩造其餘攻擊防禦方法之取捨意見，因而維持第一審所為上訴人敗訴判決，駁回其
上訴，經核於法洵無違誤。
上訴人於刑事法院審理時已陳稱：「我是同意他使用四百五十首，共二百六十萬，不
是單一個曲計算價錢」（見台灣板橋地方法院八十六年度易字第一二二三號八十六年
十月十六日審判筆錄），又刑事判決亦認定上訴人明知並未擁有蔡琴演唱之「你的眼
神」、鄧麗君演唱之「後悔愛上你」、「舊夢何處尋」、「藍色姑娘」、「一見鍾情
」、「江水悠悠淚長流」、「南海姑娘」等歌曲之合法錄音著作權及版權，竟向被上
訴人公司負責人林聖賢佯稱其有上揭歌曲之錄音版權與著作權，並出具授權使用同意
書，聲稱如遇任何版權或著作權之糾紛，一切責任由其負責等語，致使被上訴人公司
陷於錯誤，與之簽訂授權同意書，並給付四百五十首歌曲合計二百六十萬元之歌曲使
用費等事實，原審認被上訴人因上訴人對其為詐欺之侵權行為所受損害為二百六十萬
元，難謂違背法令。上訴論旨，復就原審取捨證據及認定事實之職權行使，指摘原判
決不當，聲明廢棄，不能認為有理由。
據上論結，本件上訴為無理由。依民事訴訟法第四百八十一條、第四百四十九條第一
項、第七十八條，判決如主文。
中      華      民      國     九十     年      四      月     十三     日
                              最高法院民事第六庭
                                  審判長法官  吳  正  一
                                        法官  劉  福  來
                                        法官  鄭  玉  山
                                        法官  葉  勝  利
                                        法官  高  孟  焄
      右正本證明與原本無異
                                              書  記  官
中      華      民      國     九十     年      四      月    二十七    日


司法院資訊處製作；財團法人民間司法改革基金會備份。
